臺灣臺中地方法院民事判決　100年度訴字第1032號
原　　　告　花旗（台灣）商業銀行股份有限公司
法定代理人　管國霖
訴訟代理人　張淳茵律師
　　　　　　朱珊慧
　　　　　　劉孜育
被　　　告　王炫文
兼訴訟代理
人　　　　　李淑炫
上列當事人間請求塗銷所有權移轉登記事件，經本院於中華民國
100年10月25日言詞辯論終結，判決如下：
    主  文
被告王炫文、李淑炫就如附表所示土地建物，於民國九十四年十
月十一日所為贈與之債權行為及民國九十四年十月十九日所為所
有權移轉登記之物權行為，均應予撤銷。
被告李淑炫應將如附表所示土地建物，於民國九十四年十月十九
日以夫妻贈與為原因，所為之所有權移轉登記予以塗銷，再回復
為被告王炫文所有。
訴訟費用由被告負擔。
    事實及理由
甲、程序方面：
壹、訴狀送達後有經被告同意者，原告得追加他訴；又被告於訴
    之追加無異議，而為本案之言詞辯論者，視為同意追加，民
    事訴訟法第255條第1項第1款、第2項分別定有明文。
貳、原告提起本訴時，原僅聲明請求判決如主文第2項示；嗣於
    民國100年6月16日提出民事準備狀，追加如主文第1項所示
    之聲明，固屬訴之追加，惟被告對原告訴之追加，並未表示
    異議，而為本案之言詞辯論，揆諸前揭法條，原告所為訴之
    追加，應屬合法。
乙、實體方面：
壹、原告起訴主張：被告王炫文先後於84年8月19日、91年2月1
    日向原告申辦威士信用卡（卡號：0000000000000000號）及
    萬事達信用卡（卡號：0000000000000000號）後持卡消費，
    並分別於94年5月19日及同年月23日逾期未繳款，經原告訴
    請台灣台北地方法院（下稱台北地院）以95年度北簡字第
    41078號清償債務事件判命被告王炫文給付新台幣（下同）
    117萬9970元及自94年7月24日起至清償日止，按年息20%計
    算之利息確定，再經原告持上開確定判決為執行名義，向台
    灣南投地方法院（下稱南投地院）聲請強制執行，由該院以
    96年度執字第6455號清償債務事件受理，但執行無效果，發
    給債權憑證結案。嗣經原告於100年3月25日依被告王炫文住
    址反查建物所有權人時，竟發現原為被告王炫文所有之如附
    表所示土地建物，業於94年10月11日以夫妻贈與為原因，於
    同年月19日辦理所有權移轉登記予被告李淑炫。惟被告贈與
    並移轉如附表所示土地建物時，被告王炫文已積欠原告合計
    142萬2410元信用卡消費款（含本金、利息、費用、滯納金
    ），如附表所示土地建物移轉予被告李淑炫後，被告王炫文
    名下已無其他財產足資清償對原告及其債權人之債務，渠等
    之行為顯有害及原告之債權，而被告2人為夫妻關係，被告
    李淑炫就被告王炫文負債之狀況，自無置身事外諉為不知之
    理，被告間前開贈與及所有權移轉登記行為，應係詐害原告
    債權之無償行為，為此爰依民法第244條第1項之規定提起撤
    銷訴訟，聲請撤銷被告王炫文、李淑炫間就如附表所示土地
    建物所為贈與之債權行為及所有權移轉登記之物權行為，並
    依同法第244條第4項之規定，訴請被告李淑炫塗銷如附表所
    示土地建物之所有權移轉登記，回復為被告王炫文所有等語
    。並聲明：如主文所示。
貳、被告則以：被告王炫文雖積欠原告信用卡債務，但仍有持續
    繳納，移轉如附表所示土地建物時，是否已陷於無資力之狀
    況，尚有未明；被告王炫文因工作收入不穩定，為保障被告
    李淑炫，始將如附表所示土地建物移轉與被告李淑炫，並非
    蓄意脫產，亦無詐害債權之意；原告自取得執行名義後，曾
    於96年間聲請強制執行，原告知悉前揭移轉行為，已超逾撤
    銷權得行使之1年除斥期間，不得再行主張等語資為抗辯。
    並聲明：駁回原告之訴。
參、兩造不爭執之事實：
一、原告為被告王炫文之債權人，並經台北地院以前揭事件判決
    被告王炫文應給付原告117萬9970元及自94年7月24日起至清
    償日止，按年息20%計算之利息確定，嗣原告以該確定判決
    為執行名義，向南投地院聲請強制執行，由該院以前揭執行
    事件受理，但執行無效果，發給債權憑證。
二、如附表所示土地建物本為被告王炫文所有，嗣於94年10月11
    日以夫妻贈與為原因，於同年月19日辦理所有權移轉登記予
    其妻即被告李淑炫。
    以上雙方所不爭執之事實，並有原告提出之行政院金融監督
    委員會函、信用卡申請書、債權憑證、土地、建物登記謄本
    、所有權異動索引表（均影本）各1件為證，並有本院調取
    之南投地院前揭執行事件卷宗可稽，上揭事實，本院採為判
    決之基礎。
肆、爭點之所在：
一、被告王炫文移轉如附表所示土地建物當時，是否已陷於無資
    力之狀態？
二、如附表所示土地建物贈與之債權行為及所有權移轉之物權行
    為，是否均屬詐害原告債權之行為，原告得訴請撤銷？
三、原告之撤銷權，是否已逾1年之除斥期間，不得再行主張？
伍、得心證之理由：
一、債務人所為之無償行為，有害及債權者，債權人得於知悉有
    撤銷原因時起一年內，聲請法院撤銷之；債權人依前開規定
    聲請法院撤銷時，得並聲請命受益人回復原狀，民法第244
    條第1項、第4項前段、第245條分別定有明文。債權人對於
    債務人無償行為之撤銷訴權，只要債務人所為之無償行為有
    害及其債權之客觀事實，債權人即得行使，不以債務人具有
    惡意或無償行為之受益人知悉有害債權為必要，債權人如發
    覺有害及其債權者，債權人即得聲請撤銷之；民法第244 條
    第1項及第2項所謂「有害及債權」或「害於債權人之權利」
    ，係指債務人陷於無資力之狀態而言；民法第244條之撤銷
    權，其客體乃包括債務人之債權行為及物權行為，債權人行
    使此種撤銷權時，並可同時訴請撤銷債務人之債權行為及物
    權行為（最高法院42年台上字第323號判例、95年度台上字
    第1741號判決、48年台上字1750號判例意旨參照)。
二、原告主張：被告王炫文持有之前揭信用卡消費款，自94年5
    月19日及同年月23日起即逾期未繳，迄至被告贈與並移轉如
    附表所示土地建物之同年10月間，已積欠原告合計142萬241
    0元信用卡消費款（含本金、利息、費用、滯納金）之事實
    ，業據其提出信用卡帳單影本2件為證；另被告王炫文93、
    94 、95、96年之收入各僅14萬2267元、11萬2323元、65元
    、0元，且除如附表所示土地建物外，名下已無任何財產等
    事實，有本院調取之稅務電子閘門所得調卷明細表、財政部
    財稅資料中心100年7月19日資五字第1002503452 0號函檢送
    之全國財稅總歸戶財產查詢清單可查；又參以原告持前揭確
    定判決為執行名義，向南投地院聲請強制執行，由該院以前
    揭執行事件受理，但執行無效果，發給債權憑證等情況證據
    ，被告王炫文移轉如附表所示土地建物予被告李淑炫當時及
    迄至目前為止，均係陷於無資力之狀態，至為明確。其次，
    如附表所示土地建物，被告王炫文既係以夫妻贈與為原因，
    辦理所有權移轉登記予被告李淑炫，自屬無償行為；另被告
    王炫文將其名下惟一之不動產，贈與並移轉登記予被告李淑
    炫，致陷於無資力之狀態，顯有害及原告債權之清償，揆諸
    前揭最高法院判例意旨，不論被告王炫文是否具有惡意，亦
    不問被告李淑炫是否知悉有害原告債權，原告均得於知悉後
    一年內，訴請法院撤銷。再者，觀諸原告提出之建物登記謄
    本、所有權異動索引表所示，原告係於100年3月25日始向地
    政事務所申請取得上開資料，原告則係於同年4月22日即提
    起本件訴訟（見本院收發室收狀章），顯未逾1年；另參諸
    本院調取之前揭執行事件卷宗所示，原告向南投地院聲請強
    制執行時，僅聲請扣押執行被告王炫文位於彰化商業銀行股
    份有限公司草屯分公司、台灣郵政股份有限公司南投中興郵
    局之存款債權，但經各該金融機構對該扣押命令聲明異議後
    ，因無其他可供執行之財產，即發給債權憑證結案，卷內並
    無任何有關被告移轉如附表所示土地建物之證物資料，則在
    查無原告早於起訴前1年即已知悉前揭移轉行為之情況下，
    自不能認為原告撤銷權之行使已逾1年之除斥期間，被告上
    開抗辯，均無足採。從而原告本於民法第244條第1項之規定
    提起撤銷訴訟，聲請撤銷被告王炫文、李淑炫間就如附表所
    示土地建物所為贈與之債權行為及所有權移轉登記之物權行
    為，並依同法第244條第4項之規定，訴請被告李淑炫塗銷如
    附表所示土地建物之所有權移轉登記，回復為被告王炫文所
    有，均為有理由，應予准許。
丙、訴訟費用負擔之依據：民事訴訟法第78條、第85條第1項前
    段。
中    華    民    國  100    年    11    月    22    日
                  民事第一庭    法  官  劉長宜
~F0
~T40
┌─────────────────────────────────────────────────────────────┐
│附表：                                                                                                                    │
├─────────────────────────────────────────────────────────────┤
│一、土地部分：                                                                                                            │
├─┬───────────────────────────┬─┬────────────┬─────────┬──────┤
│編│        土          地          坐          落        │地│    面            積    │                  │            │
│  ├───┬────┬────┬────┬────────┤  ├──┬──┬──────┤  權  利  範  圍  │備        考│
│號│縣  市│鄉鎮市區○   段   ○ ○  段 │  地        號  │目│公頃│公畝│  平方公尺  │                  │            │
├─┼───┼────┼────┼────┼────────┼─┼──┼──┼──────┼─────────┼──────┤
│1 │台中市○○里區  ○○○段  │        │      920       │建│ 0  │  0 │   98.85    │       全部       │            │
│  │      │        │        │        │                │  │    │    │            │                  │            │
├─┴───┴────┴────┴────┴────────┴─┴──┴──┴──────┴─────────┴──────┤
│二、建物部分：                                                                                                            │
├─┬─┬──────┬────┬────┬─────────┬──────────┬───┬───────────────┤
│  │  │            │        │建築式樣│  建  物  面  積  │   附  屬  建  物   │權  利│                              │
│編│建│            │        │        │（單位：平方公尺）├────┬───┬─┤      │                              │
│  │  │            │        │主要建築│                  │ 主要建 │  面  │面│      │                              │
│  │  │  建物門牌  │基地坐落│        ├─┬─┬─┬───┤        │      │積│      │備                          考│
│  │  │            │        │材 料 及│1 │2 │3 │屋  頂│ 築材料 │      │  │      │                              │
│號│號│            │        │        │  │  │  │      │        │      │單│      │                              │
│  │  │            │        │房屋層數│層│層│層│突出物│ 及用途 │  積  │位│範  圍│                              │
├─┼─┼──────┼────┼────┼─┼─┼─┼───┼────┼───┼─┼───┼───────────────┤
│1 │1 │台中市大里區│台中市大│鋼筋混凝│5 │5 │5 │  1   │  陽台  │15.91 │平│ 全 部│                              │
│  │6 │立新街230號 │里區立新│土造3層 │9 │9 │9 │  0   │        │      │方│      │                              │
│  │1 │            │段920地 │樓房    │. │. │. │  .   │        │      │公│      │                              │
│  │4 │            │號      │        │9 │3 │3 │  6   ├────┼───┤尺│      │                              │
│  │  │            │        │        │4 │5 │5 │  2   │  花台  │ 1.08 │  │      │                              │
│  │  │            │        │        │  │  │  │      │        │      │  │      │                              │
│  │  │            │        │        │  │  │  │      │        │      │  │      │                              │
└─┴─┴──────┴────┴────┴─┴─┴─┴───┴────┴───┴─┴───┴───────────────┘
正本係照原本作成。
如對本判決上訴，須於判決送達後20日內向本院提出上訴狀。如
委任律師提起上訴者，應一併繳納上訴審裁判費。
中    華    民    國  100    年    11    月    22    日
                                書記官  黃麗鈺